臺灣板橋地方法院民事判決　　　　　　　94年度簡上字第24號
上　訴　人　甲○○
被上訴人　　鴻澔企業有限公司
法定代理人　乙○○
訴訟代理人　薛欽峰律師
上列當事人間請求給付票款事件，上訴人對於中華民國93年12月
9 日本院板橋簡易庭93年板簡字第1596號第一審判決提起上訴，
經本院於94年2月23日言詞辯論終結，判決如下：
    主  文
上訴駁回。
第二審訴訟費用由上訴人負擔。
    事  實
甲、上訴人方面：
一、聲明：求為判決：(一)原判決廢棄。(二)廢棄部分，被上訴人應
    給付上訴人新台幣（下同）1,025,180 元，及自支付命令送
    達翌日起至清償日止按年息5%計算之利息。(三)督促程序費用
    及歷審之訴訟費用，由被上人負擔。
二、陳述：除與原判決記載相同者，茲引用之外，補稱：
    (一)按票據法第十二條規定：「票據上記載本法所不規定之事
      項者，不生票據上之效力。」是以於票據上附記票據上記
      載本法所不規定之事項者，應認該附記之事項不生票據法
      上之效力。
    (二)況該收發專用章，依文義觀之原本包括票據之簽發及對外
      出據文書，此揆諸財政部54年1 月1 日臺財錢發字第0305
      號函：「一、53.12.8 銀業字第365 號呈，為支票抬頭人
      在票背用『收款專用者』背書，原則上擬視為有效」，可
      知附專用之章亦得為票據背書之用。
    (三)退步言之，如認系爭之背書為無效，被告應依侵權行為返
      還上訴人所給付之資金：按民法第184 條第1 項前段規定
      ：「因故意或過失，不法侵害他人之權利者，負損害賠償
      責任。」侵害他人權利者，應對權利人負損害賠償責任。
      經查本件黃德義持系爭經被上訴人保證之票據向上訴人調
      借資金，該票據經原審法院認定票據無效，顯構成詐欺，
      已侵害上訴人意思表示之自由，其與訴外人黃德義對上訴
      人共同構成侵權行為，對上訴人應負損害賠償之責任。
三、證據：除援用第一審所提證據外，並聲請訊問證人方俊隆、
    黃全祿、黃國富、張秀蓉。
乙、被上訴人方面：
一、聲明：求為判決駁回上訴（或如主文第1項所示）。
二、陳述：除與原判決記載相同者，茲引用之外，補稱：查除系
    爭支票背面所蓋用之被上訴人公司收發章顯係偽造外，且極
    不合常理，已如原審被上訴人所述，又上訴人亦從未能舉證
    證明其印文之真實，而原審證人黃德義及方俊隆等二人之證
    詞，亦已證明上訴人所陳偽造不實。復依最高法院66年度第
    9 次民庭庭推總會議決定決議之意旨，系爭支票背面所蓋用
    之圖章本身已刻明專用於收件用途等字樣，未可認為票據法
    上之背書。更遑論系爭支票之提示日為92年12月1 日，算至
    上訴人於93年5 月21日聲請支付命令之時止，相距五個月有
    餘，業已罹於票據法第22條第2 項有關支票執票人對於前手
    之追索時效。從而，上訴於原審之主張，在在顯無理由，原
    審判決實為適法無誤。
三、證據：援用第一審所提證據。
    理  由
一、按當事人於簡易訴訟上訴程序，為訴之變更、追加或提起反
    訴，致應適用通常訴訟程序者，不得為之，民事訴訟法第43
    6 條之1 第2 項定有明文。查上訴人於原審依據票據之法律
    關係請求被上訴人給付票據1,025,180 元及自支付命令送達
    翌日起至清償日止按年息5%計算之利息，嗣於上訴程序中追
    加侵權行為之法律關係為訴訟標的，因上訴人依據侵權行為
    之法律關係請求被上訴人給付1,025,180 元及遲延利息，非
    屬民事訴訟法第427 條第1 項、第2 項所定之簡易事件，而
    應適用通常訴訟程序，揆諸前揭規定，自不得追加，是上訴
    人追加侵權行為之法律關係為訴訟標的，不應准許，合先敘
    明。
二、上訴人起訴主張：上訴人執有案外人永和興企業有限公司所
    簽發，發票日92年11月29日，面額1,025,180 元，經被上訴
    人背書交付之支票一張，嗣經於92年12月1 日提示而不獲付
    款，為此依票據之關係，訴請被上訴人給付上訴人票款
    1,025, 180元，及自支付命令送達翌日起至清償日止按年息
    5%計算之利息云云。被上訴人抗辯：否認系爭支票背書之真
    正，系爭支票之背書章刻明專用於收發之用，非為票據法第
    6 條規定為票據行為而代替票據上簽名之蓋章，且依票據法
    第22條第2 項之規定，支票之執票人對於前手之追索權，自
    提示日起算，4 個月間不行使因時效而消滅，系爭支票之發
    票日為92年11月29日，經上訴人於同年12月1 日提示，算至
    上訴人於93年5 月21日聲請支付命令，已逾4 個月之時效期
    間，被上訴人為時效之抗辯，拒絕給付系爭票款等語。
三、經查：
  (一)按最高法院66年度第9 次民庭庭推總會議決定決議：本院57
    年8 月13日第2 次民刑庭總會決議：「設付款行庫或信用合
    作社，遇有顧客持抬頭支票，其背書圖章內之名稱與抬頭（
    受款人）名稱相符，支票背書內加註「請領租金專用」等文
    字，固非票據法第36條所稱之背書附記條件，惟依同法第12
    條之規定，應認係票據法規定以外之記載，僅該項文字不生
    票據上效力，抬頭人既已簽章背書，即應負責，其背書文字
    （即背書人之名稱）仍具有背書之效力」。茲經補充決議：
    如果支票背面所蓋圖章本身刻明專用於某種用途（例如收件
    之章）之字樣而與票據之權利義務毫無關係者，則所蓋該項
    圖章，難認係同法第6 條所規定為票據行為而代替票據上簽
    名之蓋章，即無同法第12條之適用。查系爭支票之背書章本
    身刻明專用於收發之用，此有系爭支票一張在卷可按，自非
    為票據法第6 條規定為票據行為而代替票據上簽名之蓋章。
    是系爭支票背面之收發章縱屬被上訴人所有，亦不得認被上
    訴人於系爭支票背書，而須負票據上背書之責任。
  (二)上訴人雖援引財政部54年1 月1 日臺財錢發字第0305號函所
    載「支票抬頭人在票背用『收款專用者』背書，原則上擬視
    為有效」等語，作為被上訴人在系爭支票背書蓋用「收發專
    用章」亦應視為背書之依據。惟查「收款專用」與「請領租
    金專用」，均係與票據權利義務有關之記載，應因屬票據法
    規定以外之記載，該項文字不生票據法上之效力，至於「收
    發專用」則與票據權利義務關係毫無關聯，自難認背書，核
    上訴人主張：蓋用收款專用章之背書係屬有效，故蓋用收發
    專用章係屬背書云云，顯係引諭失據，不足採信。
  (三)依票據法第22條第2 項規定，支票之執票人對於前手之追索
    權，自提示日起算，4 個月間不行使因時效而消滅。又民法
    第144 條第1 項規定，時效完成後，債務人得拒絕給付。查
    系爭支票之提示日為92年12月1 日，此有系爭支票及退票理
    由單各一張在卷足憑，算至上訴人於93年5 月21日聲請支付
    命令，此有支付命令聲請狀在卷可按，相距有5 個多月，已
    逾4 個月之時效期間，被上訴人為時效之抗辯，拒絕給付系
    爭票款為可採。
四、綜上所述，上訴人依據票據之法律關係請求被上訴人給付票
    據及遲延利息，為無理由，不應准許。原審為上訴人敗訴之
    判決，於法並無不合。上訴意旨指摘原判決不當，求予廢棄
    改判，為無理由，應予駁回。
五、本件事證已臻明，兩造其餘未經援用之證據及調查證據之聲
    請，均與本判決所為判斷，不生影響，無庸逐一審酌，併予
    敘明。
六、據上論結，本件上訴為無理由，依民事訴訟法第436 條之1
    第3 項、第449 條第1 項、第78條，判決如主文。
中　　華　　民　　國　　94　　年　　2 　　月　　25　　日
                  民事第三庭    審判長法　官　陳映如
                                      法　官　徐玉玲
                                      法　官　何君豪
以上正本證明與原本無異
本件不得上訴
中　　華　　民　　國　　94　　年　　2 　　月　　25　　日
                                      書記官　蕭興南
